臺北高等行政法院裁定
110年度訴字第414號
110年11月4日辯論終結
原      告  亞郁營造有限公司

代  表  人  蔡淑慧（董事）

訴訟代理人  鄭崇煌  律師
被      告  法務部                                
代  表  人  蔡清祥（部長）

訴訟代理人  王鉅都（兼送達代收人）

            李易臻        
上列當事人間公職人員利益衝突迴避法事件，原告提起行政訴訟
，本院裁定如下：
    主  文
原告之訴駁回。
訴訟費用由原告負擔。
　　事實及理由
一、事實概要：
  ㈠被告法務部前以原告亞郁營造有限公司之前負責人王秀玉係
    王○○之女，王○○自民國91年3月1日起擔任金門縣議會議員，
    為103年11月26日修正公布前公職人員利益衝突迴避法（下
    稱修正前利衝法）第2條所定之公職人員。原告在王秀玉擔
    任負責人期間，為同法第3條第4款之公職人員關係人，不得
    與受王○○監督之機關即金門縣農業試驗所（下稱金門農試所
    ）、金門縣金湖鎮開瑄國民小學（下稱開瑄國小）為買賣、
    租賃、承攬等交易行為，竟於92年10月1日參與金門農試所
    「水泥農道新建工程」採購案之投標，並與該所訂立工程採
    購契約，結算工程總價為新臺幣（下同）249,700元；又於9
    2年10月7日參與開瑄國小「開瑄國民小學改善校園道路、教
    室防漏等工程」採購案之投標，並與該校訂立工程採購契約
    ，結算工程總價為1,460,481元，二者金額共計1,710,181元
    ，違反修正前利衝法第9條規定，乃依同法第15條規定，以9
    8年1月23日法利益罰字第0981100779號處分書（下稱原處分
    ）裁處原告罰鍰1,710,181元。原告不服，提起訴願遭駁回
    後，提起行政訴訟，經本院98年度訴字第1384號判決(下稱
    前判決)駁回其訴，原告仍不服，提起上訴後，經最高行政
    法院於99年3月11日以99年度裁字第581號裁定駁回。
  ㈡原告於109年2月26日向被告提出申請書，以修正前利衝法第9
    條、第15條規定業經司法院釋字第716號解釋（下稱釋字第7
    16號解釋）宣告失效，請求確認原處分無效，經被告審認後
    認為無理由，乃以110年3月12日法授廉利字第11000007710
    號函(下稱110年3月12日函)回覆原告，原告不服，遂提起本
    件行政訴訟。
二、原告起訴主張及聲明： 
　㈠原處分據以裁罰之修正前利衝法第9條、第15條規定，業經釋
    字第716號解釋宣告違憲：
　　⒈釋字第716號解釋闡釋修正前利衝法第9條規定就公職人員
      之關係人部分，若因禁止其參與交易之競爭，將造成其他
      少數參與交易者之壟斷，反而顯不利於公共利益，於此情
      形，苟機關於交易過程中已行公開公平之程序，而有充分
      之防弊規制，是否仍有造成不當利益輸送或利益衝突之虞
      ，而有禁止公職人員之關係人交易之必要，相關機關應儘
      速通盤檢討改進；就同法第15條部分，該規定處違規交易
      行為金額1倍至3倍之罰鍰，固已預留視違規情節輕重而予
      處罰之裁量範圍，惟交易行為之金額通常遠高甚或數倍於
      交易行為所得利益，又例如於重大工程之交易，其交易金
      額往往甚鉅，縱然處最低度交易金額1倍之罰鍰，違規者
      恐亦無力負擔，而可能造成個案顯然過苛之處罰，其處罰
      已逾越必要之程度，不符憲法第23條之比例原則，與憲法
      第15條保障人民財產權之意旨。
　　⒉復依最高行政法院105年度判字第84號判決要旨，認司法院
      大法官宣告法律違憲但「定期失效」，對被宣告違憲之法
      律，發生如何之效力，初始司法實務認為該違憲法律於失
      效前仍屬有效，國家機關於失效前根據該法律所作成之行
      為，均屬合法。然嗣後之發展，釋憲實務已轉著重被宣告
      定期失效法律之「違憲」性質。如果在違憲法律失效前，
      無除去違憲狀態之新法，而對於本於該失效法律作成之行
      政處分之爭訟事件，繫屬於法院，該行政處分之合法性如
      何，法院應依合憲方式作裁判。行政罰係對違反行政法上
      義務者所為之處罰（行政罰法第1條）。行為人之行為必
      須符合處罰規定之構成要件及具有違法性（無阻卻違法事
      由）與可責性，始得加以處罰。作為處罰之構成要件規定
      之行政法義務規定，如果被宣告為違憲，即使是宣告定期
      失效，在失效前仍具違憲性質，違反該違憲之法律規定，
      尚欠缺違法性，而阻卻形式上符合處罰規定之構成要件行
      為之違法性。蓋憲法為國家根本大法，形成憲法秩序，其
      要求法律不得與之牴觸，人民違反與憲法牴觸之法律所課
      人民之義務，如果還認為具有違法性，則顯與合憲法秩序
      不相容。
　　⒊本件原告之行為既未違反法律強制及禁止之規定，法律行
      為自屬合法有效。原處分因所適用之同一法律業已使人民
      之權利遭受不法侵害，原處分即有適用法規錯誤之情，依
      前揭司法院解釋及最高行政法院判決所揭櫫之審斷標準，
      原處分據此無效法律規定而為裁罰，核屬違法處分甚明。
      原處分既屬無效，且原處分業已執行完畢而無回復原狀可
      能，即無提起撤銷之實益及必要，原告具有即受確認無效
      之法律上利益。
　㈡聲明：確認原處分無效。
三、被告答辯及聲明：
　㈠原告之訴不合法：
　　⒈按行政訴訟法第4條第1項規定，撤銷訴訟之訴訟標的，應
      為「原告所主張行政處分違法且侵害其權利或法律上利益
      」，且依同法第213條規定，撤銷訴訟之訴訟標的，於確
      定之終局判決中經裁判者，有確定力。是原告提起撤銷訴
      訟，如經法院以實體無理由而判決駁回確定者，因該確定
      判決已就人民訴請撤銷之行政處分違法性予以審查，而於
      此範圍內發生確定力（既判力），故該判決之確定力自及
      於「原告所主張之行政處分並未違法，且未侵害原告之權
      利或法律上利益」之確認。無效行政處分本屬違法行政處
      分之一種較為嚴重態樣，故如人民再就同一行政處分提起
      確認行政處分無效訴訟，因該確認行政處分無效訴訟之訴
      訟標的，亦即同一行政處分之適法性，業經前撤銷訴訟之
      確定判決予以確認，而實質上當為該確定判決效力所及，
      即屬行政訴訟法第107條第1項第9款所定起訴不合法之情
      形。
　　⒉原告不服原處分，提起撤銷訴訟，經前判決駁回後，原告
      不服提起上訴，仍經最高行政法院99年度裁字第581號裁
      定駁回而告確定。原告先前所提起之撤銷訴訟，既經本院
      以實體無理由而判決駁回確定，則該確定判決已就原告訴
      請撤銷之原處分違法性予以審查，於此範圍內即發生確定
      力（既判力），前判決之確定力自及於本件「原告所主張
      之原處分並未無效，且未侵害原告之權利或法律上利益」
      之確認，即認原告所主張之原處分係屬合法有效。原告於
      本件提起確認原處分無效訴訟之訴訟標的，亦即原處分之
      適法性，業經前撤銷訴訟之確定判決予以確認，而實質上
      已為該確定判決效力所及，則本件確認訴訟欠缺訴訟要件
      ，應屬行政訴訟法第107條第1項第9款所定起訴不合法之
      情形。
　　⒊退步言之，縱認本件訴訟標的未為前判決之確定力（既判
      力）所及，因原處分於98年1月23日作成，並經原告於100
      年3月11日繳清罰鍰在案，從而原處分對原告所造成之侵
      害即已結束，亦即原告主觀上認其法律上之地位處於不安
      危險之狀態於100年3月11日即告結束，而屬過去之侵害；
      況原告於本件訴訟縱使勝訴，尚須提起一般給付訴訟始能
      請求返還已繳納之罰鍰，而依原處分所收取之罰鍰是否因
      無法律上原因而成為公法上不當得利，亦須於該一般給付
      訴訟中始能審查，從而原告主觀上認其法律上之地位處於
      不安危險之狀態並非能以本件確認判決予以除去，自欠缺
      「確認利益」之權利保護必要要件。
  ㈡原告之訴無理由：
　　⒈按最高行政法院104年度判字第126號判決意旨，行政處分
      如於司法院大法官解釋公布時已經確定，則只有曾對該行
      政處分提起行政訴訟而受不利確定終局判決，並對該判決
      所適用之法令聲請違憲審查者，始得依該解釋，主張原確
      定判決適用法規顯有錯誤而提起再審之訴。其他於解釋公
      布時已經確定（包括於法定救濟期間經過後未提或續提行
      政救濟而確定或經確定終局判決維持）之行政處分，則不
      受該解釋之影響。查107年6月13日修正公布之利衝法第14
      條並未設有溯及適用之規定，其調整構成要件，納入不罰
      事由，係涉及立法政策之合理修正，而103年11月26日修
      正公布之利衝法第15條則已依釋字第716號解釋修正，並
      與現行利衝法第18條規定之罰鍰額度一致；又釋字第716
      號解釋並無溯及效力，且原告並非該號解釋之聲請人，故
      原告並無爭執原處分違法或無效之理由。至原告援引最高
      行政法院105年度判字第84號判決意旨指摘原處分係違法
      處分一節，查該判決之背景事實係裁罰機關作成裁罰處分
      時(103年5月26日)所依據之法律(行為時所得稅法第15條
      第1項規定)，業經司法院釋字第696號解釋宣告應自該解
      釋公布之日(101年1月20日)起至遲於屆滿2年時（即103年
      1月20日）失其效力；然本件原處分作成時(98年1月23日)
      ，修正前利衝法第15條尚未經釋字第716號解釋(102年12
      月27日公布)宣告違憲，且於該號解釋公布前，前判決已
      於99年間確定，自難比附援引。
　　⒉又判斷原處分是否無效，係以處分作成時之事實及法律狀
      態為準，而原處分作成時之修正前利衝法第15條規定，雖
      經釋字第716號解釋以不符比例原則而經宣告違憲，惟依
      據此一具違憲本質之法規所作成之原處分是否一定違法，
      尚需深入審查，甚至需由具高度法律專業訓練及專業能力
      之大法官，經過縝密研析討論始能作出判斷，顯非一望即
      可獲知之重大明顯瑕疵，且修正前利衝法第15條規定係經
      釋字第716號解釋宣告定期失效，尚非宣告立即失效，更
      可見該瑕疵確非社會一般人一望即可獲知之重大明顯瑕疵
      ，故原處分確未達無效之程度。　　　
　㈢聲明：原告之訴駁回。
四、本院之判斷：
  ㈠按行政訴訟法第107條第1項第9款規定：「原告之訴，有下列
    各款情形之一者，行政法院應以裁定駁回之。但其情形可以
    補正者，審判長應定期間先命補正：…。九、訴訟標的為確
    定判決或和解之效力所及者。」第4條第1項規定：「人民因
    中央或地方機關之違法行政處分，認為損害其權利或法律上
    之利益，經依訴願法提起訴願而不服其決定，或提起訴願逾
    三個月不為決定，或延長訴願決定期間逾二個月不為決定者
    ，得向行政法院提起撤銷訴訟。」第6條第1項前段規定：「
    確認行政處分無效…，非原告有即受確認判決之法律上利益
    者，不得提起之。」可知，撤銷訴訟之訴訟標的，應為「原
    告所主張行政處分違法且侵害其權利或法律上利益」，且依
    同法第213條規定，撤銷訴訟之訴訟標的，於確定之終局判
    決中經裁判者，有確定力。是原告提起撤銷訴訟，如經法院
    以實體無理由而判決駁回確定者，因該確定判決已就人民訴
    請撤銷之行政處分違法性予以審查，而於此範圍內發生確定
    力（既判力），故該判決之確定力自及於「原告所主張之行
    政處分並未違法，且未侵害原告之權利或法律上利益」之確
    認。至確認行政處分無效之訴訟，固為杜爭議，針對自始不
    生效力但事實上存在之無效行政處分所設之訴訟類型，惟因
    無效行政處分本屬違法行政處分之一種較為嚴重態樣，故如
    人民再就同一行政處分提起確認行政處分無效訴訟，因該確
    認行政處分無效訴訟之訴訟標的，亦即同一行政處分之適法
    性，業經前撤銷訴訟之確定判決予以確認，實質上當為該確
    定判決效力所及，即屬行政訴訟法第107條第1項第9款所定
    起訴不合法之情形（最高行政法院110年度抗字第244號裁定
    意旨參照）。
  ㈡經查，本件原告訴請確認無效之原處分，前經原告對之提起
    撤銷訴訟，經本院實體審認金門農試所與開瑄國小分別為金
    門縣政府建設局、教育局所屬機關、學校，而縣議會得議決
    縣預算、決算審核報告，縣政府對於縣議會之決議案應予執
    行，縣議員並有向縣首長或單位主管就其主管業務質詢之權
    ，是縣議員依法既有監督縣政府預算及施政作為之權，縣政
    府及其所屬機關、學校即係受縣議員監督之機關。原告之前
    負責人王秀玉明知其與金門縣議員王○○具有2 親等內親屬關
    係，原告係公職人員王○○之關係人，竟與受王○○監督之金門
    農試所與開瑄國小分別為工程承攬之交易行為，有違修正前
    利衝法第9條規定，被告依同法第15條規定，按交易金額處
    法定最低倍數即1倍之罰鍰1,710,181 元，於法並無違誤，
    訴願決定遞予維持，亦無不合等情，而以前判決駁回原告之
    訴，原告上訴後，經最高行政法院裁定駁回確定在案，此有
    前判決、最高行政法院裁定在卷可稽（原處分卷第126頁至
    第138頁）。是以，前判決之確定力（既判力）自及於「原
    處分未違法」、「原處分未侵害原告之權利或法律上利益」
    之確認，即認原處分係屬合法，則原告就原處分之適法性再
    為爭執而提起本件確認原處分無效訴訟，該訴訟標的實質上
    為前確定判決之效力所及，則依前開規定及說明，原告提起
    本件確認原處分無效之訴訟，於法即有未合，且不能補正，
    應予駁回。故本院就原告有關罰鍰處分實體上之主張及陳述
    ，即無庸審酌，併予指明。
五、據上論結，本件原告之訴為不合法，依行政訴訟法第107條
    第1項第9款、第104條、民事訴訟法第95條、第78條，裁定
    如主文。
中　　華　　民　　國　　110 　年　　11　　月　　25　　日
   　　　　　　　   臺北高等行政法院第二庭
                              審判長法  官　 蕭忠仁
                          　        法  官　 黃翊哲
                                    法  官　 李明益
上為正本係照原本作成。
如不服本裁定，應於送達後10日內向本院提出抗告狀（須按他造
人數附繕本）。
中　　華　　民　　國　　110 　年　　11　　月　　25　　日
                                    書記官  陳德銘